【裁判字號】    92,上易,757
【裁判日期】    920603
【裁判案由】    竊盜
【裁判全文】
臺灣高等法院臺中分院刑事判決                    九十二年度上易字第七五七號
    上  訴  人  台灣台中地方法院檢察署檢察官
    被      告  丙○○
右上訴人因被告竊盜案件，不服臺灣台中地方法院九十一年度易字第二三○五號中華
民國九十二年二月二十六日第一審判決（起訴案號：臺灣台中地方法院檢察署九十一
年度偵字第一一九八八號），提起上訴，本院判決如左：
    主      文
上訴駁回。
    理      由
一、公訴意旨略以：被告丙○○借住於臺中市○區○○街三十二號「賺錢時代社區」
    大樓，因對於該社區之管理委員會有所不滿，竟意圖為自己不法之所有，於民國
    九十年十二月（起訴書誤為十月）二十八日晚上十一時十九分（起訴書誤為二十
    九分）及二十一分，分二次，在該社區大樓電梯內，趁無他人在場之際，撕下「
    賺錢時代社區」大樓管理委員會（下稱管委會）所張貼之「催繳管理費」及「賺
    錢時代（被推舉人）召集人」公告並帶走。嗣經該「賺錢時代社區」大樓管理委
    員會以電梯內之電眼錄影發現，因認被告丙○○涉有刑法第三百二十條第一項之
    竊盜罪嫌云云。
二、原審審理結果認：並無積極證據足認被告丙○○主觀上係基於不法所有之意圖，
    而竊取前開公告，則其所為顯與竊盜罪之犯罪構成要件有違，乃依法諭知被告丙○○無罪之判決。
三、檢察官據告訴人代表人乙○○之請求上訴意旨略以：被告丙○○所拿取之公告，
    為賺錢時代社區全體區分所有人所共有，其未經社區全體住戶之同意，自欠缺合
    法正當權源，是被告丙○○所為於主觀上顯有不法所有之意圖，爰請求將原判決
    撤銷，更為適法之判決云云。
四、按犯罪事實應依證據認定之，無證據不得推定其犯罪事實；又不能證明被告犯罪
    者，應諭知無罪之判決，刑事訴訟法第一百五十四條、第三百零一條第一項分別
    定有明文。次按事實之認定，應憑證據，所謂證據，須適於為被告犯罪事實之證
    明者，始得採為斷罪資料，如未能發現相當證據，或證據不足以證明，自不能以
    推測或擬制之方法以為裁判基礎；又認定不利於被告之事實，須依積極證據，苟
    積極證據不足為不利於被告事實之認定時，即應為有利於被告之認定，更不必有
    何有利之證據（參最高法院五十三年台上字第二七五０號、三十年上字第八一六
    號、四十年台上字第八六號分別著有判例）。再按刑法竊盜罪之成立，除須有竊
    取他人財物之行為外，尚以行為人有為自己或第三人不法所有意圖之主觀違法要
    件，始足當之，如其目的僅在供自己使用收益，並無不法所有之意圖，即與竊盜
    罪之構成要件不符（參最高法院七十五年度台上字第八號裁判）。
五、公訴人認被告丙○○涉有右開竊盜犯行，無非係以被告之自白、告發人（起訴書
    誤為告訴人）乙○○之指訴，及卷附之錄影帶翻拍相片、管委會被竊取之公告影
    本等資料，為其主要之論據。然訊據被告丙○○對於有於右開時、地抽取張貼在
    電梯內公告欄之公告一節，固供承在卷，惟堅決否認有何竊盜犯行，辯稱：告發
    人乙○○擔任「賺錢時代社區」管委會主任委員之任期已滿，自不得擅以管委會
    名義，隨意張貼公告，竟仍惡意把持管委會，拒不辦理交接，伊才去抽取流會公
    告，欲供社區合法改選之新任管委會對告發人提起之返還管委會印鑑章等物之民
    事訴訟中，作為告發人擅自以管委會名義發文之證據，伊主觀上並無不法所有意
    圖。又伊所抽取之公告僅有流會公告，並無「催繳管理費」及「賺錢時代（被推
    舉人）召集人」之公告。縱使伊拿取公告之行為已該當於刑法竊盜罪之構成要件
    ，但伊所抽取之物不過係公告一張，價值無幾，侵害之法益極輕微，應認並無實
    質之違法性，亦不得以竊盜罪相繩等語。
六、本院查：
（一）被告丙○○（以下簡稱被告）未經該社區第三屆管委會之同意，即擅自於九十
      年十二月二十八日晚上十一時十九分，進入「賺錢時代社區」第十五號電梯內
      ，拿取第三屆管委會張貼在該部電梯公告欄內之公告一紙；嗣於同日晚上十一
      時二十一分，又進入該社區第十六號電梯內，拿取前開管委會張貼在該部電梯
      公告欄內之公告一紙等事實，業據被告供承不諱，核與告發人乙○○指訴之情
      節相符，並有「賺錢時代社區」裝設在第十五號、第十六號電梯內之監視錄影
      光碟所翻拍之照片四張附卷可稽，且經原審當庭勘驗前開監視錄影光碟內容無
      訛（見原審卷第五十五頁），此部分之事實，固堪認定。
（二）然「賺錢時代社區」第三屆管委會主任委員即告發人乙○○之任期至九十年十
      月十八日即已屆滿，由於原定於九十年十二月二十七日舉行改選下屆管委會委
      員之區分所有權人大會因人數不足流會，該社區部分出席該次會議之區分所有
      權人隨後即另行推選訴外人李銷容為會議主席，進行住宅區第四屆管理委員之
      選舉，並推選得票最高之訴外人甲○○為新任管委會主任委員。第三屆管委會
      因認訴外人甲○○等之選舉程序不合法，而拒不移交管委會財物，告發人乙○○仍以管理會之印章、印文及主任委員名義發文，為此甲○○乃以「賺錢時代
      公寓大廈管理負責人」之身分，對告發人乙○○、第三屆管委會機電委員謝章
      禮、監察委員張慧秋提起民事訴訟，訴請渠等應共同返還管委會所有之財物，
      由台灣台中地方法院台中簡易庭民事九十一年度中簡字第一二０八號案件受理
      ，並於九十一年十二月五日判決案外人甲○○敗訴等情，有該九十一年度中簡
      字第一二０八號民事判決一份附卷可稽（見原審卷第九十八頁），足認上開社
      區確因新舊任主委之改選而發生爭執，且於法院涉訟中無誤。且該社區住戶有
      三、四人包括被告在內，確曾拿取社區之流會紀錄公告於甲○○，作為訴訟資
      料之用，亦據證人甲○○於本院調查時到庭證稱屬實（見本院九十二年五月十
      二日調查訊問筆錄），則被告所辯稱：其抽取前開公告之目的，係在供前開民
      事訴訟之用，其主觀上並無不法所有之意圖等語，即非全然無據。
（三）又被告與告發人乙○○對於被告所抽取之公告種類，固迭有爭執，惟姑不論係
      被告自承之九十年十二月二十七日區分所有權人會議之流會公告，抑或告發人
      乙○○所指稱之催繳管理費公告，觀諸各該公告之內容，前者係在公布九十年
      十二月二十七日區分所有權人會議因人數不足宣布流會之會議記錄，後者係在
      通知住戶九十一年度一、二月份之管理費已開始繳交之訊息，均有一定之時效
      性，任何人亦一望即能明瞭該公告所欲傳達之消息，可知各該公告並不具任何
      珍藏之價值，衡諸常理，若非有諸如前開民事訴訟蒐證之必要，一般住戶顯無
      刻意抽取該等公告，據為己有之可能？另觀諸卷附照片被告拿取公告之電梯內
      ，裝設有監視錄影設備，可監視該電梯內所有人之舉動，倘被告當時主觀上確
      有竊取該公告之不法所有意圖，其焉有可能愚至輕易自暴其竊盜之不法犯行，
      而遭該監視錄影設備予以錄影之理？
（四）再被告上開二次所拿取之公告，姑不論係流會公告或催繳管理費之通知，其用
      意均在公告周知，雖屬財物之一種，然表彰之財產價值甚微，其侵害之法益及
      行為甚小，在一般社會之倫理觀念上，尚難認有科以刑罰之必要，不予追訴處
      罰，亦不違反社會共同生活之法律秩序，申言之，被告上開所為，於社會客觀
      評價上，亦難認有何實質違法性可言（參最高法院七十四年度台上字第四二二
      五號判例）。至怡佳管理公司派駐在「賺錢時代社區」之駐點主任即證人陳瑞
      東於原審雖到庭證稱：˙˙流會公告貼了十二張，也發生被抽走情形，是在電
      梯內之公佈欄被抽走，我們只知道有誰抽走這些公告，但他（指被告）抽走哪
      幾張，我無法確定˙˙等語（見原審卷第五七頁），雖足認被告確有拿社區公
      告之情事，惟亦尚難逕以推論被告確具有竊盜之不法所有意圖，而為不利於被
      告之認定。
（五）綜上所述，被告所辯稱：其抽取前開公告，並無不法所有意圖，且無實質違法
      性等語，堪足採信。此外，公訴人又未能提出其他積極確切證據證明被告於主
      觀上有何竊盜之不法所有意圖，及於客觀上所為具有實質之可罰違法性，揆諸
      前揭說明，被告前開所為，自與竊盜罪之犯罪構成要件有間，尚難繩以竊盜罪
      責，其犯罪應屬不能證明。原審以不能證明被告犯罪，而依刑事訴訟法第三百
      零一條第一項之規定，諭知其無罪之判決，經核亦無不合。檢察官上訴意旨仍
      執上詞，認應就被告予以論罪科刑，而指摘原判決不當，經查亦無理由，應予
      駁回。
七、末告發人乙○○於原審雖另指稱：被告於九十一年一月十三日晚上七時十八分，
    又進入「賺錢時代社區」第十六號電梯內，拿取張貼在該部電梯公告欄內之公告
    六紙；嗣於同日晚上八時二十二分，再進入該該部電梯內，拿取張貼在該部電梯
    公告欄內之公告一紙等語，並據被告供承不諱，且有「賺錢時代社區」裝設在該
    部電梯內之監視錄影光碟所翻拍之照片四張附卷可稽，並經原審當庭勘驗前開監
    視錄影光碟內容無訛，亦有原審上開勘驗筆錄在卷可考。然告發人乙○○指稱被
    告就此部分亦涉犯竊盜罪嫌，並未據公訴人記載於本案起訴書之犯罪事實欄，應
    認尚非公訴人原所起訴之範圍，而就前開已起訴部分，既認應為無罪之諭知，縱
    使告發人乙○○此部分之指訴可採，於本案亦無從併予審理。另告訴代理人於本
    院調查、審理時，另主張被告上開所為，亦該當刑法第三百零四條之強制罪嫌，
    因該部分與原起訴竊盜罪嫌之基本社會事實，係屬同一，爰請求變更起訴法條，
    依強制罪嫌予以審判云云。然按刑事訴訟法第二百六十四條第二項關於起訴書程
    式之規定，旨在界定起訴之對象，亦即審判之客體，並兼顧被告行使防禦權之範
    圍，其中屬於絕對必要記載事項之「犯罪事實」，係指犯罪構成要件之具體事實
    。故所謂犯罪已經起訴，係指起訴書之犯罪事實欄，已就特定犯罪之構成要件具
    體事實，加以記載，並足據以與其他犯罪事實區分，始克當之（參最高法院八十
    九年度台上字第二四○七號判決）。查本件檢察官於起訴之犯罪事實欄，係記載
    被告「意圖為自己不法之所有˙˙趁無他人在場之際˙˙撕下˙˙公告並帶走」
    ，且於所犯法條認定被告所為，係犯刑法第三百二十條第一項之竊盜罪，並未記
    載被告有何「施以強暴、脅迫手段，足以妨害他人行使權利或足使他人行無義務
    之事」等刑法第三百零四條強制罪之具體犯罪構成要件事實，則依上開判決意旨
    說明，本件公訴人顯係起訴被告涉犯普通竊盜罪嫌，並未起訴被告另涉犯強制罪
    嫌甚明，本院自不得就該未起訴之強制罪嫌予以審理；另觀諸上開普通竊盜罪與
    強制罪之基本社會事實，顯非屬同一，本院自亦不得逕以變更起訴法條，而依強
    制罪嫌予以審判，是告訴代理人上開所稱，顯有所誤解，不足為憑，均附此敘明
    。
八、據上論斷，應依刑事訴訟法第三百六十八條判決如主文。
本案經檢察官丁○○到庭執行職務。
中      華      民      國      九十二  年      六      月      三      日
                                臺灣高等法院臺中分院刑事第八庭
                                      審判長法  官  羅  得  村
                                            法  官  劉  榮  服
                                            法  官  黃  文  進
右正本證明與原本無異。
本件不得上訴。
                                            書記官  許  麗  花
中      華      民      國      九十二  年      六      月      五      日
                                                                        Ａ


司法院資訊處製作；財團法人民間司法改革基金會備份。
